【裁判字號】    90,台上,2740
【裁判日期】    900503
【裁判案由】    妨害自由
【裁判全文】
最高法院刑事判決                                九十年度台上字第二七四○號
    上訴人  乙○○
            甲○○
            丙○○
右上訴人等因妨害自由案件，不服台灣高等法院高雄分院中華民國九十年一月二十九
日第二審更審判決（八十九年度上更(一)字第三一五號，起訴案號：台灣高雄地方法院
檢察署八十五年度偵字第八五三、一八六五、四五○四號），提起上訴，本院判決如
左：
    主  文
原判決撤銷，發回台灣高等法院高雄分院。
    理  由
本件原判決認定上訴人乙○○、甲○○夫妻與維冠建設公司負責人林明輝有債務糾紛
，乙○○、甲○○夫妻認林明輝積欠渠等債務新台幣（下同）一千餘萬元，遭林明輝
否認，甲○○與林明輝互提告訴，又因林明輝曾帶人至其夫妻住處騷擾，乙○○、甲
○○夫妻乃求助於上訴人丙○○，丙○○遂介紹洪國展與乙○○夫妻認識，民國八十
四年十二月二十七日晚上十一時許，乙○○、甲○○夫妻及丙○○、洪國展等人，在
高雄市○鎮區○○路五○六號十二樓丙○○經營之皇辰建設公司討論向林明輝索債，
共同基於私行拘禁及普通傷害之犯意聯絡，計劃於翌（二十八）日下午，在台灣高雄
地方法院檢察署開庭後，由洪國展負責糾人將林明輝押走逼討欠債，丙○○提供拘禁
場所，乙○○負責草擬甲○○與林明輝雙方和解書文稿，供林明輝抄寫，取得林明輝
債務後，由甲○○給付洪國展、丙○○等人六百萬元酬勞。計議已定，於八十四年十
二月二十八日下午，洪國展再邀集有犯意聯絡之楊燕卿及綽號「阿達」、「阿萬」之
不詳姓名成年男子陪同乙○○、甲○○夫妻至台灣高雄地方法院檢察署開庭，同（二
十八）日下午五時三十分許，林明輝庭訊完畢步出廣場時，即由楊燕卿控制林明輝之
司機蔡佰芳之行動，使其無法駕車接林明輝離開，繼由洪國展及「阿達」、「阿萬」
三人共同將林明輝拉入乙○○所有車號ＳＱ－六六三九號自用小客車內，直駛高雄市
前鎮區○○路五○六號，將林明輝押至皇辰建設公司內，嗣即由甲○○、洪國展、「
阿達」、「阿萬」等人，共同毆打林明輝，強迫林明輝簽立承認積欠甲○○二千三百
零六萬元之債務確認書。翌（二十九）日凌晨，丙○○即聯絡其職員蔡進龍（通緝中
）前來商討藏匿林明輝之處所，蔡進龍又聯絡其友人勞正元（已判處有期徒刑八月確
定）駕計程車前來接載，蔡進龍、勞正元亦共同基於上開犯意聯絡，於同（二十九）
日凌晨二時許，甲○○等人遂分搭乙○○所提供上開小客車及勞正元駕駛之計程車，
將林明輝押至高雄市○○區○○路一○○號三樓拘禁。甲○○、丙○○等人又共同毆
打林明輝，並逼林明輝依乙○○先前所草擬和解書稿全部重抄一遍書立和解書，乙○
○則留在皇辰建設公司內獻策接應。至同（二十九）日上午八時許，由丙○○逼林明
輝打電話囑其妻陳盈汝，限於當日中午十二時前，匯現款二千三百零六萬元至交通銀
行鳳山分行甲○○之一一二七－八號帳戶內。陳盈汝無法籌足而未匯款。同（二十九
）日中午由勞正元載甲○○等人將林明輝移往高雄市左營區○○○街一四八巷一號拘
禁。當日下午，丙○○等人久候未見陳盈汝匯款至甲○○帳戶，竟惱羞成怒，推由洪
國展毆打林明輝。同日晚上九時許，因需用車，勞正元乃通知其弟勞正道（已判處有
期徒刑八月確定）駕計程車前來，並由丙○○指使基於有犯意聯絡之勞正道、勞正元
，購買大塊冰塊回來，由丙○○、甲○○、蔡進龍等人，逼使林明輝抱冰塊及臥冰塊
，並以針刺其十指指甲、灌水等酷刑凌虐。同（十二）月三十一日晚上八時許，甲○
○等人又逼林明輝簽立第二份和解書。八十五年一月一日凌晨，由勞正元、勞正道兄
弟駕車分別載蔡進龍、楊燕卿等人，將林明輝移至屏東縣枋寮水底寮某一民房拘禁，
由勞正道、蔡進龍、楊燕卿等人看守。八十五年一月二日晚上，由勞正元駕車載甲○
○、丙○○二人到水底寮，丙○○與甲○○又共同毆打林明輝，並以砍斷其十指，逼
其簽發面額分別為二千四百萬元、二千一百萬元、二千三百零六萬元之本票三張。翌
（三）日凌晨四時許，勞正元、勞正道又駕車將林明輝移禁至高雄市○○街七十三號
五樓，而蔡進龍、楊燕卿、洪國展等人相繼離去，不再看守林明輝。勞正元、勞正道
遂通知王順宏（已判處有期徒刑七月確定）前來看守，王順宏亦基於共同私行拘禁之
犯意聯絡，與勞正元、勞正道共同看守林明輝。同（三）日晚上甲○○因案發為台灣
高雄地方法院檢察署檢察官收押偵辦。同（一）月十日，勞正道、王順宏二人復將林
明輝移回高雄市○○路一○○號三樓拘禁，為防止林明輝脫逃，由丙○○指使王順宏
購買鐵鍊一條、銷頭二個，將其腳與林明輝右腳鎖在一起。嗣因拘禁期日拖延甚久，
勞正道等人急需生活費用，乃逼使林明輝電其友人借貸小額金錢以維生。同（一）月
十二日下午六時三十分許，林明輝乃電其友人石懷德洽借一萬元，由勞正道按址前往
高雄市○○區○○街五六巷三號取款時，為警捕獲，復至正義路上址救出林明輝，並
逮捕王順宏，又扣得王順宏所有供拘禁林明輝之鐵鍊一條、鎖頭二個。林明輝因被凌
虐，受有左眉上方挫裂傷、右後枕骨皮下溢血、前胸部挫傷、右側胸部挫傷、後背部
皮下溢血、腰部挫傷、左手指甲縫刺傷十餘處、右下腿部挫傷、右下腿內方挫傷、雙
足底部皮下溢血等之傷害等情，因而維持第一審依牽連關係從一重論處上訴人乙○○
、甲○○、丙○○共同私行拘禁罪刑之判決，駁回上訴人三人在第二審之上訴，固非
無見。
惟查：(一)本件原審認定之上訴人三人之犯罪事實，與第一審認定之事實，未盡相同，
則原審既認第一審認定之犯罪事實有誤，而自行認定，竟又不將第一審之不當判決撤
銷，仍率予維持，致二不同之事實併存，於法已屬有違。(二)依原判決認定之事實，上
訴人乙○○、甲○○與被害人林明輝雖有債務糾紛，但二人認林明輝積欠之債款僅為
一千餘萬元，卻又夥同上訴人丙○○及其他共犯共同私行拘禁林明輝，予以毆打凌虐
，逼令簽立承認積欠甲○○二千三百零六萬元之債務確認書，簽發面額分別為二千四
百萬元、二千一百萬元及二千三百零六萬元之本票各一張，並又逼令林明輝以電話囑
其妻陳盈汝匯款二千三百零六萬元等情，如果無訛，上訴人等既以強暴手段逼令被害
人立具及簽發與其自認之債權額顯不相當之債務確認書、本票及給付現款，所為究應
成立強盜得利、強盜取財未遂罪，抑僅止於單純之妨害自由罪，尚非全無斟酌之餘地
。實情究何﹖究林明輝積欠乙○○、甲○○之債款為多少﹖上訴人等有無不法所有及
不法利得之意圖﹖如否，何以竟逼令林明輝立具及簽發逾越其自認之債權額甚夥之債
權確認書、本票及給付現款，原因何在﹖另原判決既又認定上訴人乙○○、甲○○與
共犯洪國展、楊燕卿及綽號「阿達」、「阿萬」等人於強行押走林明輝之前，「先由
楊燕卿控制林明輝之司機蔡佰芳之行動」，如若屬實，則共犯楊燕卿當時如何控制﹖
有無施用強暴、脅迫手段﹖蔡佰芳之行動自由是否已被拘束﹖關涉上訴人等此部分所
為，是否另涉妨害自由罪，原審均未詳予查明。(三)上訴人丙○○於檢察官偵查時問：
「二十六日晚上乙○○夫妻二人在你住處如何討論二十八日下午開完庭後，如何押林
明輝逼他還錢﹖」，據答稱：「二十六日沒有聽他們說，二十七日晚上約十點半至十
一時，乙○○夫妻、小洪、小楊四個人在我廣西路辦公室，我聽乙○○夫妻說小洪、
小楊陪他們在二十八日下午開庭，但沒有聽說開完庭要押走林明輝」云云（偵(二)卷第
八十六頁反面、第八十七頁），依其上開供述，係謂二十七日晚上，並未有犯罪之謀
議，原審未綜核其全部供述意旨，竟斷取其部分供述，將其最後一句「但沒有聽說開
完庭要押走林明輝」之供述捨棄後，援引為「八十四年十二月二十七日晚上十一時許
，乙○○、甲○○夫妻及丙○○、洪國展等人，在高雄市○鎮區○○路五○六號十二
樓丙○○經營之皇辰建設公司討論向林明輝索債，共同基於私行拘禁及普通傷害之犯
意聯絡，計劃於翌（二十八）日下午，在台灣高雄地方法院檢察署開庭後，由洪國展
負責糾人將林明輝押走逼討欠債，丙○○提供拘禁場所，乙○○負責草擬甲○○與林
明輝雙方和解書文稿，供林明輝抄寫，取得債務後，由甲○○給付洪國展、丙○○等
人六百萬元酬勞」等情之判決基礎（原判決第七頁倒數第七行至第三行），與證據法
則，亦難謂無違。(四)原判決理由三初謂「查被告（上訴人）乙○○、甲○○、丙○○
與勞正元等人拘禁、毆傷林明輝之身體，所為均有犯刑法第三百零二條第一項之私行
拘禁罪及第二百七十七條第一項之普通傷害罪，……被告等三人與勞正元……『王順
宏』及……等成年男子，『就上開二罪』，依其參與之時段，有犯意之聯絡及行為之
分擔，均為共同正犯」，但旋又說明「另共同被告王順宏於林明輝受拘禁期間加入犯
罪，嗣後林明輝未再受傷害，……是被告等與王順宏有犯意聯絡及行為分擔者，僅為
私行拘禁部分」云云（原判決第十四頁第二行至第九行），理由欄前後之述，亦有
矛盾。上訴意旨指摘原判決違法，非無理由，認仍應發回更審，期臻翔適。
據上論結，應依刑事訴訟法第三百九十七條、第四百零一條，判決如主文。
中      華      民      國     九十     年      五      月      三      日
                              最高法院刑事第二庭
                                  審判長法官  莊  來  成
                                        法官  呂  潮  澤
                                        法官  謝  俊  雄
                                        法官  白  文  漳
                                        法官  蘇  振  堂
      右正本證明與原本無異
                                              書  記  官
中      華      民      國     九十     年      五      月      十      日


司法院資訊處製作；財團法人民間司法改革基金會備份。
